臺灣高等法院臺南分院刑事判決
109年度上訴字第1329號
上  訴  人  臺灣臺南地方檢察署檢察官盧駿道
被      告  楊來圜



上列上訴人因被告涉犯毒品危害防制條例案件，不服臺灣臺南地
方法院109年度訴字第938號中華民國109年9月17日第一審判決（
起訴案號：臺灣臺南地方檢察署109年度毒偵字第1441號），提
起上訴，本院判決如下：
    主  文
上訴駁回。
    理  由
一、起訴意旨略以：被告甲○○基於施用第一級毒品之犯意，於民
    國109年5月31日9時許，在臺南市安南區安中路某工地內，
    施用海洛因1次。嗣於同日14時50分許，經警查獲，並當場
    扣得其所有之海洛因1包（檢驗前淨重0.126公克，檢驗後淨
    重0.116公克），而後警方徵得其同意後，採集其尿液送驗
    ，結果呈現嗎啡、可待因陽性反應，因認被告涉犯毒品危害
    防制條例第10條第1項之施用第一級毒品罪嫌等語。
二、按①案件有起訴之程序違背規定之情形者，應諭知不受理之
    判決，並得不經言詞辯論為之，刑事訴訟法第303條第1款、
    第307條分別定有明文。②犯毒品危害防制條例（下稱同條例
    ）第10條之施用第一、二級毒品罪者，檢察官應聲請法院裁
    定，或少年法院（地方法院少年法庭）應先裁定，令被告或
    少年入勒戒處所觀察、勒戒，其期間不得逾2月，同條例第2
    0條第1項定有明文。且被告行為後同條例第3項及第23條第2
    項業經修正，並增定同條例第35條之1，均於109年7月15日
    生效。依增定之同條例第35條之1第1款及第2款前段規定：
    施行前犯同條例第10條之施用第一、二級毒品罪之案件，於
    施行後，偵查中由檢察官依修正後規定處理，審判中由法院
    或少年法院（地方法院少年法庭）依修正後規定處理。
三、而修正後同條例第20條第3項係規定「依前項規定為觀察、
    勒戒或強制戒治執行完畢釋放後，3年後再犯第10條之罪者
    ，適用前2項之規定。」；修正後同條例第23條第2項亦僅規
    定「觀察、勒戒或強制戒治執行完畢釋放後，3年內再犯第1
    0條之罪者，檢察官或少年法院（地方法院少年法庭）應依
    法追訴或裁定交付審理。」，則再犯（含3犯以上）施用第
    一、二級毒品者，如距最近1次犯該罪，經依同條例第20條
    第1項、第2項規定令觀察、勒戒或強制戒治執行完畢釋放後
    已逾3年，即應再令觀察、勒戒，不因其間是否另犯該罪經
    起訴、判刑或執行而受影響，俾落實此次寬厚刑事政策之變
    革。
四、經查：
  ㈠檢察官起訴被告的本案上開犯行，業據被告於警詢、偵查及
    本院審理中坦承不諱（警卷第6頁、偵查卷第46頁），且被
    告的尿液經檢驗有第一級毒品海洛因代謝物陽性反應，有臺
    南市政府衛生局檢驗結果報告可參（偵查卷第59頁），被告
    遭扣押的疑似毒品海洛因，經檢驗結果確認亦係海洛因無誤
    ，有高雄市立凱旋醫院鑑定書可參（偵查卷第53頁），被告
    本案犯行堪先認定。（原審判決漏未認定被告此次犯行，構
    成理由乃有缺漏，應由本院補充認定）。
　㈡其次，被告曾因施用毒品案件，經原審法院以91年度毒聲字
    第807號裁定送觀察勒戒，嗣因有繼續施用毒品傾向，再由
    原審法院以91年度毒聲字第949號裁定送強制戒治，至92年1
    月3日裁定停止強制戒治而釋放，並付保護管束，至保護管
    束期滿，而由臺灣臺南地方檢察署檢察官以92年度戒毒偵字
    第151號為不起訴處分確定，迄今未曾再執行觀察、勒戒或
    強制戒治等情，有矯正簡表、臺灣高等法院被告前案紀錄表
    可查（見毒偵卷第41頁、訴字卷第16頁至第18頁）。本案被
    告施用海洛因之時間，距被告最近一次強制戒治執行完畢釋
    放時已逾3 年，檢察官依法應聲請法院裁定被告送觀察、勒
    戒。
  ㈢至於被告於107年間雖曾因施用毒品案件，經檢察官以107年
    度毒偵字第1804號附命完成戒癮治療之緩起訴處分（下稱附
    命緩起訴處分），被告因未履行該戒癮治療命令，且在緩起
    訴處分期間更犯其他施用毒品罪，經檢察官以109年度撤緩
    字第187號撤銷該緩起訴處分，並將前案施用毒品犯行提起
    公訴（被告前科紀錄編號21、檢察官對被告緩起訴處分書、
    撤銷緩起訴處分書參照），過往最高法院雖有認為附命緩起
    訴處分事實上等同於觀察、勒戒處遇的見解。然查：
　⒈修正後毒品條例第20條第3項、第23條第2項均以「『觀察、
    勒戒或強制戒治執行完畢』釋放後」，據以計算該「3 年後
    」、「3年內」期間。是欲適用上揭2項規定，自以觀察、勒
    戒等處遇「執行完畢」並釋放為其前提。苟觀察、勒戒等處
    遇尚未執行完畢，自無從起算該「3年」期間，即無該2項規
    定之適用。本件被告經「附命緩起訴」之該次施用第一級、
    第二級毒品犯行，前無施用第一級、第二級毒品紀錄，致其
    未曾受觀察、勒戒等處遇。後案又係在「附命緩起訴」經撤
    銷確定後再犯，與修正後毒品條例第23條第2 項、修正前同
    條例第24條第2 項之要件均不相符，自無從適用上述2項規
    定追訴處罰甚明。
　⒉97年4月30日修正公布之毒品條例第24條第1項（109年1月15
    日公布之新法亦同），已改採觀察、勒戒等處遇與「附命緩
    起訴」並行之雙軌模式，後者並擴及毒品條例第23條第2 項
    （3 年內再犯）情形，可見立法者有意在「附命緩起訴」程
    序，對施用第一級、第二級毒品者，採取更為寬容之態度。
    上述二程序其執行方式有別，其間仍有差異。前者依毒品條
    例第20條第1項、第2項之規定，視其執行成效，由觀察、勒
    戒，進而強制戒治，循序為之。後者依修正前毒品條例第24
    條第1 項，檢察官得為「附命緩起訴」。而依「認定標準」
    第3條、第7條、第11條規定，「戒癮治療」包括「藥物治療
    、心理治療、社會復健治療」、「戒癮治療之期程以連續1
    年為限」、檢察官為上開緩起訴處分得指定被告應遵行事項
    等。被告同意參加「附命緩起訴」，即應完成「戒癮治療」
    、檢察官指定之應遵行事項至緩起訴期間屆滿乃止。前者與
    後者對照以觀，「附命緩起訴」雖得佐以採尿、對相關規定
    遵守等方式之約制，使被告確實完成「戒癮治療」，但「戒
    癮治療」始為「附命緩起訴」之核心治療方式，並得取代觀
    察、勒戒等處遇，期能完全戒除被告之毒癮。依上揭說明，
    被告在「戒癮治療」完成前，仍難謂得與觀察、勒戒等處遇
    「已執行完畢」等同視之。本件「附命緩起訴」因已撤銷，
    被告之「戒癮治療」並未完成，自與觀察、勒戒等處遇執行
    完畢有別。
  ⒊觀之修正後毒品條例第20條第3項、第23條第2項立法體例，
    依其文義僅限於觀察、勒戒等處遇執行完畢釋放後，3 年內
    再犯第10條之罪者，始應依法追訴或裁定交付審理。本次修
    法在放寬觀察、勒戒等處遇之適用時機，如係初犯，本應依
    同條例第20條第1項規定予以觀察、勒戒，縱曾於3年內再犯
    經追訴處罰，究與經觀察、勒戒等處遇之完整療程不同，倘
    本次施用毒品已超過3 年，仍應再予觀察、勒戒，此為最高
    法院最近所採見解，亦即修正後毒品條例就施用毒品之犯行
    ，係以被告是否曾經接受觀察、勒戒等處遇，而非以其是否
    曾因施用毒品經追訴處罰，為其追訴條件，縱被告前案係經
    追訴處罰，而後案於緩起訴處分確定3 年內，再犯施用毒品
    罪，其前既未曾受觀察、勒戒處分，基於平等原則，仍應為
    相同處理。
  ⒋依修正後毒品條例第24條第1 項規定，檢察官可依刑事訴訟
    法第253條之2第1項第4款至第6款或第8款規定，為各項附條
    件之緩起訴處分，不限於修正前同條項所定「附命戒癮治療
    」之緩起訴處分，以使毒品施用者獲得有利於戒除毒品之適
    當處遇；修正後同條第2 項亦規定：「前項緩起訴處分，經
    撤銷者，檢察官應繼續偵查或起訴。」其立法理由並說明：
    「緩起訴處分是利用機構外之處遇，協助施用毒品者戒除毒
    癮，為達成戒除毒癮之目的，於撤銷緩起訴處分後，宜由檢
    察官依法繼續偵查或起訴，亦即仍有現行條文第20條觀察、
    勒戒及強制戒治制度之適用，俾利以機構內之處遇方式協助
    其戒除毒癮，亦得為不同條件或期限之緩起訴處分」等語。
    因此前案於撤銷緩起訴處分後，仍有同條例第20條所定觀察
    、勒戒等處遇制度之適用，新法所定之附條件緩起訴處分與
    觀察、勒戒等處遇，已無法相提並論，無從視為事實上已接
    受等同於「觀察、勒戒」之處遇，最高法院過往認為附命緩
    起訴處分事實上已接受觀察、勒戒處遇的見解，其論理已失
    其所據，雖該條文行政院尚未定施行日期，但為利法律銜接
    ，亦宜先予因應，而為相同之解釋。 　
　⒌綜上，被告於107年間雖曾因施用毒品案件，經檢察官為附命
    完成戒癮治療之緩起訴處分，然基於上開理由，該緩起訴處
    分已無法再等同視為已經接受觀察、勒戒處遇，因此被告此
    部分前科紀錄，仍不影響本次犯行應送觀察、勒戒的認定。
    　
　㈣檢察官係於109年7月22日偵查終結本案，至109年7月30日繫
    屬於原審法院，有臺灣臺南地方檢察署109年7月30日南檢文
    秋109毒偵1441字第1099049449號函文、本案起訴書附卷可
    憑（見原審卷第7頁、第10頁），因此，依修正後同條例第3
    5條之1第1款規定，檢察官本應依據109年1月15日修正，於1
    09年7月15日施行之同條例規定處理，即向法院聲請對被告
    裁定送觀察、勒戒；惟檢察官卻逕予起訴，故本案起訴之程
    式即屬違背規定，法院即應不經言詞辯論，而為不受理判決
    之諭知。
  ㈤沒收部分：
    查獲之第一、二級毒品，不問屬於犯罪行為人與否，均沒收
    銷燬之，毒品危害防制條例第18條第1項前段定有明文。檢
    察官於起訴書第2頁記載：「…。至扣案之海洛因1包，請依
    毒品危害防制條例第18條第1項前段規定宣告沒收銷燬之。
    」，檢察官已對扣案物品向原審聲請宣告沒收銷燬。扣案之
    白色粉末1包，檢出海洛因成分，檢驗前淨重0.126公克，檢
    驗後淨重0.116公克乙情，有高雄市立凱旋醫院濫用藥物成
    品檢驗鑑定書可查（毒偵卷第53頁），屬第一級毒品之違禁
    物無訛，應依毒品危害防制條例第18條第1項前段規定，宣
    告沒收銷燬。
五、駁回檢察官上訴的理由：
　㈠原審審理後，認為本案檢察官起訴程式違反規定，而不經言
    詞辯論，諭知本件公訴不受理，並依法就扣押毒品為沒收銷
    燬之諭知，其認事用法並無違誤。（至於原審漏未積極認定
    被告構成本案犯行的證據，亦未說明被告於107年間曾經附
    命緩起訴處分，何以不等同於觀察、勒戒，論理上雖多有疏
    漏，然判決結論相同，本院不予撤銷）。
　㈡檢察官雖上訴主張本案應依法對被告判處罪刑云云，然查：①
    87年5月20日毒品危害防制條例公布施行後之刑事政策，對
    於施用毒品者，已揚棄純粹的犯罪觀，雖強調「除刑不除罪
    」之理念，認為施用毒品者具有「病患性犯人」之特質，惟
    因當時戒治及醫療體系均不完整、專業人員欠缺且戒毒知識
    尚有不足，社會大眾仍視施用毒品者為「犯人」而非「病患
    」，暨相關戒毒及事後之追蹤、輔導配套措施亦不完備，其
    刑事政策明顯將施用毒品者偏向「犯人」身分處理，導致監
    獄人滿為患，且施用毒品人口不減反增。為此，戒毒政策不
    得不改弦易轍開始正視施用毒品者實屬「病患」之特質。先
    於97年新增毒品條例第24條附命完成戒癮治療緩起訴制度，
    確立「附命完成戒癮治療緩起訴處分」及「觀察、勒戒或強
    制戒治」雙軌治療模式 。②本次修正之毒品條例第20條第3
    項及第23條第2項，雖僅將原條文之再犯期間由「5年」改為
    「3年」，惟鑑於將施用毒品者監禁於監獄內，僅能短期間
    防止其接觸毒品，因慣用毒品產生之「心癮」根本無法根除
    ，並慮及毒品條例施行多年累積之戒毒經驗及實效，暨逐步
    擴充之醫療、戒癮機構、專業人力、社區支援系統等資源，
    尤以本次毒品條例第24條修正，擴大檢察官對施用毒品者附
    條件緩起訴處分之範圍，使其能視個案具體情形給予適當多
    元社區處遇。本次修正後對於施用毒品者之思維，自應與時
    俱進，擺脫以往側重於「犯人」身分之處罰，著重其為「病
    患」之特質，並以「治療」疾病為出發點，重新評價前揭所
    謂「3年後再犯」之意義。③毒品戒除不易，須經長期且持續
    之治療，施用毒品者既被視為「病患性犯人」，最佳處遇方
    式即為治療。對於施用毒品者之治療方式，有機構外之處遇
    （如自行赴醫院戒癮、附命完成戒癮治療緩起訴處分等），
    或機構內之觀察、勒戒或強制戒治；至對施用毒品者科以刑
    罰，無非在運用刑罰之一般預防功能以嚇阻毒品之施用。監
    獄為執行場所而非戒癮專責機構，針對施用毒品者及其再犯
    之特性，法務部於106年12月5日頒訂之「科學實證之毒品犯
    處遇模式計畫」，目的即是積極引進地區醫療體系之協助，
    提供毒癮戒治，落實社區追蹤輔導及治療之銜接，俾修復創
    傷、預防再犯。惟刑罰因涉及人身自由之基本權，故於施用
    毒品初犯時皆以傳統之機構外或機構內處遇方式治療，如再
    施用毒品時，始科以刑事責任。而當刑罰處遇仍不能有效幫
    助施用毒品者改善惡習時，即表示無法以此方式發揮治療效
    果，若繼續施以刑罰只具懲罰功能，不僅無法戒除毒癮，更
    漸趨與社區隔離，有礙其復歸社會。④基於憲法應保障人民
    之生存權，及根據每個國民生存照顧需要提供基本給付之理
    念，為協助施用毒品者戒除毒癮復歸社會，對於經監獄監禁
    處遇後仍再犯之施用毒品者，更應恢復以機構內、外之治療
    協助其戒除毒癮。此即本次修正毒品條例第20條第3項關於
    施用毒品者所謂「3年後再犯」係何所指之立法真諦。除檢
    察官優先適用第24條命附條件緩起訴處分處遇（不論幾犯，
    亦無年限）外，對於施用毒品初犯者，即應適用第20條第1
    項、第2項為機構內之觀察、勒戒或強制戒治；若於上開機
    構內處遇執行完畢釋放後，於「3年內再犯」者，依第23條
    第2項規定，應依法追訴；倘於「3年後再犯」自應再回歸到
    傳統醫療體系機構內重為觀察、勒戒或強制戒治之治療。是
    對於戒除毒癮不易者，唯有以機構內、外處遇及刑事制裁等
    方式交替運用，以期能控制或改善其至完全戒除毒癮。⑤綜
    上，對於毒品條例第20條第3項及第23條第2項所謂「3年後
    （內）再犯」，應跳脫以往窠臼，以「3年」為期，建立「
    定期治療」之模式。其規定中所謂「3年後再犯」，只要本
    次再犯（不論修正施行前、後）距最近1次觀察、勒戒或強
    制戒治執行完畢釋放，已逾3年者，即該當之，不因其間有
    無犯第10條之罪經起訴、判刑或執行而受影響。
　㈢因此，檢察官的上訴並無理由，應予駁回。又檢察官係針對
    原審諭知不受理的判決上訴，本院認為檢察官的上訴無理由
    而駁回其上訴，爰不經言詞辯論為之。　
據上論結，應依刑事訴訟法第368條，第372條，判決如主文。
本案經檢察官吳維仁提起公訴，檢察官林志峯到庭執行職務。
中　　華　　民　　國　　109 　年　　12　　月　　16　　日
                  刑事第五庭    審判長法　官  黃國永
                                      法　官  翁世容 
                                      法　官  蔡川富
以上正本證明與原本無異。
如不服本判決應於收受送達後20日內向本院提出上訴書狀，其未
敘述上訴理由者，並得於提起上訴後20日內向本院補提理由書（
均須按他造當事人之人數附繕本）「切勿逕送上級法院」。
　　　　　　　　　　　　　　　　　　　書記官  黃心怡　　
中　　華　　民　　國　　109 　年　　12　　月　　16　　日